臺灣高等法院高雄分院刑事判決　　　　 96年度上訴字第729號
上　訴　人　臺灣高雄地方法院檢察署檢察官
被　　　告　甲○○
指定辯護人　本院公設辯護人　孫妙岑
上列上訴人因被告殺人未遂等案件，不服臺灣高雄地方法院95
年度訴字第3909號中華民國96年2月8日第一審判決（起訴案號：
臺灣高雄地方法院檢察署95年度偵字第24074 號），提起上訴，
本院判決如下：
    主  文
上訴駁回。
    理  由
一、公訴意旨略以：被告甲○○於民國95年9 月11日凌晨某時，
    前往王清和及友人乙○○所共同居住，乙○○所有之高雄市
    左營區勵志新村227 號住處，欲找王清和討債，竟以腳用力
    踹門口鐵門，致該鐵門附屬之門栓均彎曲變形而無法上鎖使
    用，並直接侵入乙○○住宅，而與王清和互毆（此部份之侵
    入住宅、毀損罪已據原審判決確定），嗣經王清和報警，3
    人至警局接受調查後返家，甲○○心有不甘，竟於同日凌晨
    2 時47分許，持剪刀1 把再前往乙○○住處欲找王清和報復
    ，待乙○○返家時，即持剪刀質問王清和下落，乙○○告以
    王清和已離去，甲○○要求進入屋內坐，又遭乙○○以明日
    需工作為由拒絕，周茂清竟惱羞成怒，明知人體頸部甚為脆
    弱，倘以尖銳物體直接刺入，除將造成外部皮肉穿刺傷外，
    亦將傷及呼吸道、食道、頸動脈，導致生理機能嚴重受損及
    大量出血而死亡，竟仍基於殺人之犯意，對乙○○說「一樣
    是左營人你不護我，你護著他」後，即高舉上開剪刀由上往
    下朝乙○○頸部位置刺去，幸乙○○本能往後跳開，並跑離
    現場邊打電話報警，員警於離上址不遠處之高雄市左營區○
    ○○路海光俱樂部前，發現甲○○手持上開剪刀而上前將其
    逮捕，並扣得該剪刀1 把，因認被告涉犯刑法第271 條第1
    項、第2 項殺人未遂罪等語。
二、按犯罪事實應依證據認定之，無證據不得認定犯罪事實，刑
    事訴訟法第154條第2項定有明文。又檢察官就被告犯罪事實
    ，應負舉證責任，並指出證明之方法，同法第161條第1項亦
    有明文規定。因此，檢察官對於起訴之犯罪事實，應負提出
    證據及說服之實質舉證責任。次按刑事訴訟法上所謂認定犯
    罪事實之證據，係指足以證明被告確有犯罪行為之積極證據
    而言，該項證據必須適合於被告犯罪事實之認定，始得採為
    斷罪之資料（最高法院69年臺上字第4913號判例意旨參照）
    。而認定不利於被告之事實，須依積極證據，苟積極證據不
    足為不利於被告事實之認定時，即應為有利於被告之認定，
    更不必有何有利之證據；且被告之抗辯或反證縱屬虛偽，仍
    不能以此資為積極證據應予採信之理由（最高法院30年上字
    第482號判例、同年上字第816號判例意旨參照）。又認定犯
    罪事實所憑之證據，無論係直接證據或間接證據，其為訴訟
    上之證明，須於通常一般之人均不致有所懷疑，而得確信其
    為真實之程度者，始得據為有罪之認定，倘其證明尚未達到
    此一程度，而有合理之懷疑存在，本諸無罪推定原則，自應
    為被告無罪之諭知（最高法院76年臺上字第4986號判例意旨
    、92年度臺上字第2570號判決意旨參照）。再被害人之陳述
    如無瑕疵，且就其他方面調查又與事實相符，固足採為科刑
    之基礎，倘其陳述尚有瑕疵，而在未究明前，遽採為論罪科
    刑之根據，即難認為適法（最高法院61年臺上字第3099號判
    例意旨參照）。且按現行刑事訴訟法固無禁止被害人於公訴
    程序為證人之規定，自應認被害人在公訴程序中具有證人適
    格（即證人能力），然被害人與一般證人不同，其與被告處
    於絕對相反之立場，其陳述之目的，在使被告受刑事訴追處
    罰，內容未必完全真實，證明力自較一般證人之陳述薄弱。
    故被害人縱立於證人地位而為指證及陳述，且其指證、陳述
    無瑕疵可指，仍不得作為有罪判決之唯一依據，應調查其他
    證據以察其是否與事實相符，亦即仍須有補強證據以擔保其
    指證、陳述之真實性，始得採為斷罪之依據（最高法院94年
    度臺上字第3326號判決意旨參照），是被害人之證述若有瑕
    疵，復無補強證據足以擔保其指證、陳述之真實性，而無法
    究明，則被害人單方面之指述即難採為認定事實之依據。況
    且，告訴人之告訴，係以使被告受刑事訴追為目的，是其陳
    述是否與事實相符，仍應調查其他證據以資審認（最高法院
    51台上字第1300號判例意旨參照）。故如被害人未曾立於證
    人之地位而為證言，無法以具結擔保其供述之真實性，其單
    以被害人即告訴人之立場而為陳述，其陳述之證明力更係薄
    弱，依刑事訴訟法第161 條第1 項之規定，檢察官對於起訴
    之犯罪事實，應負提出證據及說服之實質舉證責任，倘其所
    提出之證據，不足為被告有罪之積極證明，或其指出證明之
    方法，無從說服法院以形成被告有罪之心證，基於無罪推定
    之原則，自應為有利於被告之認定（最高法院40年台上字第
    86號、30年上字第816 號、76年台上字第4986號、92年台上
    字第128 號判例意旨參照）。
三、本件公訴人認被告涉犯殺人未遂罪嫌，無非係以告訴人乙○
    ○於警詢中指述：「被告手持剪刀，把手及剪刀藏在身後，
    突然舉起手由上往下刺，刺我部位約在脖子肩膀位置」等語
    ，及扣案之剪刀1 把為其唯一論據，訊據被告甲○○堅詞否
    認有何殺人未遂犯行，辯稱：伊再次前往乙○○家，僅係欲
    向王清和催討債務，又因伊第1 次前往時曾遭王清和毆傷，
    故第2 次才攜帶剪刀作為防身之用，並無砍殺乙○○之犯意
    ，也沒有將剪刀藏於身後而突然持剪刀刺乙○○等語。
四、經查:
  (一)告訴人之指述，乃以使被告受刑事訴追為目的，是其指述內
    容是否與事實相符，法院仍應調查其他事實以資審認，始得
    為不利被告之認定，蓋告訴人可能為達使被告受刑事追訴之
    目的，故其陳述難免有渲染誇大之可能，且因個人經驗及智
    識程度緣故，其指述內容亦非必與事實相符。又殺人與傷害
    之區別，應以有無殺意為斷，其欲刺殺之部位有時雖可藉為
    認定有無殺意之心證，然究不能據為絕對標準。本件告訴人
    乙○○於警詢中雖陳稱：被告當時持剪刀刺其脖子肩膀位置
    ，是要殺伊等語，然其於原審審理中，經合法傳喚、拘提均
    無著，有警察拘提無著報告書在卷可稽，其未能到庭進一步
    釐清案發情形，亦未能由被告行使在場權、詰問權加以檢驗
    ，尤其被告當時究有無將剪刀藏於身後而突然舉起刺向乙○
    ○？如有，則行刺之力道多重、方向為何，是否有致人於死
    之殺意，於告訴人逃離現場時有無追殺之舉動等等疑點，均
    尚未釐清，又被告自始否認犯罪，且亦無其他積極證據可供
    調查，則乙○○於警詢中之指述是否確實完全可信，乃有疑
    問。
  (二)況被告係因認王清和積欠其3000元，方前往尋找王清和理論
    ，其間遇見乙○○後復發生口角爭執，可見其等2 人間向來
    並無深仇大恨，其引發衝突之情節亦甚為輕微，本院自無法
    逕以乙○○於警詢之指述，即認被告有殺人之犯行。
五、公訴人所持之前開論據，無法採為認定被告有殺人未遂犯罪
    之證據；此外，復查無其他積極證據足資證明被告有何殺人
    未遂犯行，被告被訴殺人未遂犯罪自屬不能證明。原審因而
    以不能證明被告犯殺人未遂罪，而為被告殺人未遂部分為無
    罪之諭知，核無違誤；檢察官上訴意旨，猶執前詞，指摘原
    判決不當，為無理由，應予駁回。
六、被告被訴侵入住宅、毀損器物罪，已據原審判決確定，不另
    論列。
據上論斷，應依刑事訴訟法第368 條，判決如主文。
本案經檢察官姜麗儒到庭執行職務。
中　　華　　民　　國　　96　　年　　5 　　月　　30　　日
                  刑事第八庭    審判長法  官  李炫德
                                      法  官  蔡國卿
                                      法  官  簡志瑩
以上正本證明與原本無異。
如不服本判決應於收受本判決後10日內向本院提出上訴書狀，其
未敘述上訴理由者，並得於提起上訴後10日內向本院補提理由書
狀（均須按他造當事人之人數附繕本）「切勿逕送上級法院」。
中　　華　　民　　國　　96　　年　　5 　　月　　30　　日
　　　　　　　　　　　　　　　　　　　書記官  白  蘭
